【裁判字號】    97,易,3701
【裁判日期】    980121
【裁判案由】    詐欺
【裁判全文】
臺灣板橋地方法院刑事判決              97年度易字第3701號
公  訴  人  臺灣板橋地方法院檢察署檢察官
被      告  戊○○
上列被告因詐欺案件，經檢察官提起公訴（97年度偵字第30318
號），本院判決如下：
    主  文
戊○○幫助意圖為自己不法之所有，以詐術使人將本人之物交付
，處有期徒刑月，如易科罰金，以新臺幣壹仟元折算壹日。
    事  實
一、戊○○能預見提供自己之金融機構存款帳戶之提款卡及密碼
    等資料予真實身分不詳之他人使用，可能幫助詐欺集團利用
    其帳戶向他人詐取財物時指示被害人匯款之用，竟仍不違背
    其本意，基於幫助詐欺取財之不確定故意，於民國97年9 月
    2 日（即下述其提領新臺幣300 元存款之後）或3 日某時（
    即附表所示被害人匯款時間以前），在不詳地點，將其所有
    設於臺北縣三重市○○路○ 段36號之臺北富邦商業銀行股份
    有限公司（下稱富邦銀行）三重分行帳號000000000000000
    號帳戶之金融卡及密碼，交付予真實姓名年籍不詳之某成年
    人使用，嗣該成年人與其所屬之詐欺集團成員共同意圖為自
    己不法所有，於97年9 月3 日，由詐欺集團成員，在不詳地
    點，分別撥打電話予丙○○、丁○○、乙○○、甲○○，佯
    稱其等在網路等通路購物消費時付款之方式有誤，需依其指
    示至自動櫃員機操作以更正云云，致丙○○、丁○○、乙○○、甲○○等人陷於錯誤，依詐欺集團成員之指示操作自動
    櫃員機而分別於同日匯款新臺幣（下同）4,848 元、29,984
    元、29,983元及17,123元（起訴書誤載為29,989）至戊○○
    之上開帳戶內（詳如附表所示）。嗣因丙○○、丁○○、乙○○、甲○○等人發覺受騙並報警處理，而為警循線查知上
    情。
二、案經臺北縣政府警察局蘆洲分局報請臺灣板橋地方法院檢察
    署檢察官偵查起訴。
    理  由
一、程序方面：
  (一)、按被告以外之人於審判外之言詞或書面陳述，除法律有規
      定者外，不得作為證據，刑事訴訟法第159 條第1 項定有
      明文，此乃傳聞證據之法則。次按傳聞法則之重要理論依
      據，在於傳聞證據未經當事人之反對詰問予以核實，乃予
      排斥，惟若當事人已放棄對原供述人之反對詰問權，於法
      院審判時表明同意該等傳聞證據可作為證據，基於證據資
      料愈豐富，愈有助於真實發現之理念，並貫徹刑事訴訟法
      修法加重當事人進行主義之精神，確認當事人對於證據能
      力有處分權之制度，傳聞證據經當事人同意作為證據，法
      院認為適當者，亦得為證據。另當事人於調查證據時，對
      於傳聞證據表示「沒有意見」、「對於證據調查無意見」
      ，而未於言詞辯論終結前聲明異議，應視為已有將該等傳
      聞證據採為證據之同意，此刑事訴訟法第159 條之5 規定
      甚明。
  (二)、被告於本院審理時已表明對於證人即被害人丙○○、丁○○、乙○○、甲○○於警詢時供述之證據能力無意見（見
      本院準備程序筆錄第2 項、審判筆錄第2 頁），且未於言
      詞辯論終結前聲明異議，依刑事訴訟法第159 條之5 第2
      項規定，視為被告於審判程序已同意上開證人之供述得作
      為證據，本院審酌該言詞陳述並非違法取得，亦無證明力
      明顯過低之情形，均得採為證據。
二、實體方面：
  (一)、訊據被告戊○○固坦承上開富邦銀行帳戶係其所開設，並
      領得提款卡及密碼之事實，惟矢口否認有何幫助他人詐欺
      取財之犯行，並辯稱：伊所有之上開帳戶提款卡上貼有密
      碼，係不慎遺失，並未交付他人使用，且伊曾經報警處理
      云云。經查：
    １、上開富邦銀行帳戶係被告所開設並領取提款卡及密碼資
        料之事實，業據被告於警詢、偵查及本院審理中陳明在
        卷，並有富邦銀行三重分行97年12月24日北富銀三重字
        第0970000072號函所附上開帳戶之開戶資料及存摺對照
        單1 份在卷可稽（見本院卷）；又詐欺集團成員於97年
        9 月3 日，在不詳處所，分別撥打電話予丙○○、丁○○、乙○○、甲○○，佯稱其等在網路等通路購物消費
        時付款之方式有誤，需依指示至自動櫃員機操作以更正
        云云，使丙○○、丁○○、乙○○、甲○○等人陷於錯
        誤，依詐欺集團成員之指示操作自動櫃員機而分別於同
        日匯款4,848 元、29,984元、29,983元及17,123元至被
        告之上開帳戶內（詳如附表所示）之事實，亦據證人丙○○、丁○○、乙○○、甲○○於警詢時指述明確，並
        有上開被害人轉帳之自動櫃員機交易明細表影本共4 張
        附卷可憑（見偵卷第30至33頁）。
    ２、被告於97年10月2 日警詢時供稱：「（問：臺北富邦商
        業銀行帳號：000000000000000 提款卡於何時在何地遺
        失？）於97年9月3日22時30分在台北縣三重市○○路○
        段上（詳細地址我不清楚）遺失。」（見偵卷第6 頁）
        ，繼於偵查中供稱：「我當天去見我朋友廖天宏。廖天
        宏不可能拿我的卡片去騙被害人，因為當天我跟廖天宏
        見面後，我坐他的機車要去其他朋友家打麻將，卡片是
        途中掉的。」（見偵卷第49頁），嗣於本院審理時陳稱
        ：「（問：在何時遺失富邦銀行金融卡？）我不知道在
        何時遺失，是銀行打電話給我說我的卡被他人使用了。
        （問：遺失時間及地點？）我不知道。」（見本院審判
        筆錄第3 頁）；被告對於上開帳戶之提款卡是否係於97
        年9 月3 日外出時遺失乙節，供詞前後不一，已難憑信
        ；又被告於警詢時陳稱其遺失提款卡之時間係97年9 月
        3 日22時30分許，然詐欺集團成員利用其帳戶向被害人
        丙○○、丁○○、乙○○、甲○○詐欺取財之犯罪時間
        均在97年9 月3 日22時以前（詳見附表），益見其所辯
        並不實在。
    ３、被告於97年10月2 日警詢時及於同年11月7 日偵查中均
        供稱：伊提款卡之密碼為「923903」，即伊手機之末6
        碼等情在卷（見偵卷第6 、48頁），嗣於本院審理時陳
        稱：「（問：金融卡之密碼放在何處？）是我媽幫我寫
        的。她貼在金融卡上面。是她在我國小時將密碼貼在上
        面的。（問：另外的永豐及郵局之密碼如何？）永豐及
        富邦的密碼是一樣的。永豐的密碼我沒有貼在金融卡上
        。（問：密碼一樣為何要貼在金融卡上？）因為是我小
        時候，我媽幫我貼的。因為都是她在保管。她拿給我時
        ，密碼就貼在上面了，可看得到。」、「（問：本案富
        邦金融卡的提款卡密碼為何？）923903。（問：該密碼
        有何意義？）沒有。（問：你為何在偵查中表示該密碼
        為你手機的後六碼？）是的。是我手機的後六碼。（問
        ：你的手機在何時申辦的？）我忘了用了幾年。（問：
        你的手機在何時使用？）我在國中之後開始用的。（問
        ：為何你媽在你國小時就已預知你手機的後六碼？）我
        真的沒有提供金融卡資料給他人使用。」（見本院審判
        筆錄第4 、5 頁）；被告對於何人、何時將提款密碼書
        寫或貼在提款卡上乙節，供述前後矛盾，顯難憑信；況
        且被告之提款密碼既係其行動電話門號之末6 碼，容易
        記憶，且案發後被告於警詢、偵查及審理中均能立即明
        確陳述其提款卡之密碼，顯然被告並無將其密碼記載或
        黏貼於提款卡上之必要。從而，被告辯稱：伊之提款卡
        背面黏貼密碼，故拾得伊提款卡之人知悉提款之密碼云
        云，與常情事理有違，應屬臨訟杜撰之詞，不足採信。
    ４、被告於本院提出臺北縣政府警察局蘆洲分局德音派出所
        受理各類案件紀錄表1 紙，固記載被告於97年9 月4 日
        9 時41分許，向該派出所報案指稱其所有之上開帳戶提
        款卡於97年9 月3 日22時30分許遺失云云。惟被告於本
        院準備程序自承：「我會報警，因為銀行通知我，我的
        帳戶被冒用，所以我就馬上就去報警了。」（見本院準
        備程序筆錄第3 頁），而被害人丙○○於遭詐騙集團詐
        欺取財後，早已於97年9 月3 日20時40分許報警處理（
        見偵卷第10頁）。由是可知，被告係接獲銀行通知其所
        有之上開帳戶經詐欺集團使用後，始向警方報案陳稱上
        開提款卡遺失，則被告報案之動作僅係其事後彌縫卸責
        之舉，不能證明上開帳戶之提款卡確係遺失後遭人拾得
        冒用。
    ５、不明人士如以拾得之他人金融機構帳戶作為犯罪工具，
        則在渠等向他人詐騙，並誘使被害人將款項匯入帳戶後
        ，極有可能因帳戶所有人掛失止付而無法提領，致使先
        前大費周章從事之詐欺犯罪行為，無法確保取得任何利
        益。從而不明人士通常係使用以金錢收購或取得他人所
        交付之帳戶資料，以便渠等能自由使用該帳戶進行提款
        、轉帳等動作，而無須承擔該帳戶可能遭掛失而無法順
        利提領贓物之風險；再佐以被告之上開帳戶曾於97年9
        月2 日提領300 元（另扣手續費6 元），存款餘額僅剩
        46元（見上揭存摺對帳單）後，旋遭詐欺集團成員利用
        以向附表所示被害人詐欺取財，而被告於本院審理時亦
        坦承該筆300 元之提款係其所為（見本院審判筆錄第5
        頁），顯見上開帳戶之提款卡及密碼資料，應係被告於
        97年9 月2 日提領300 元之存款後，旋於當日或翌日於
        不詳地點交付某詐欺集團成員使用，該詐欺集團成員方
        能無所顧忌，輕易利用上開帳戶作為詐欺取財之工具。
    ６、金融帳戶為個人之理財工具，而政府開放金融業申請設
        立後，金融機構大量增加，一般民眾皆可以存入最低開
        戶金額之方式自由申請開設金融帳戶，並無任何特殊之
        限制，因此一般人申請存款帳戶極為容易而便利，且得
        同時在不同金融機構申請多數存款帳戶使用，並無使用
        他人帳戶之必要，此為一般日常生活所熟知之常識，故
        除非有特殊或違法之目的，並藉此躲避警方追緝，一般
        正常使用之存款帳戶，並無向他人借用、承租或購買帳
        戶存簿及提款卡之必要。又金融帳戶係個人資金流通之
        交易工具，事關帳戶申請人個人之財產權益，進出款項
        亦將影響其個人社會信用評價；而金融帳戶與提款卡、
        密碼結合，尤具專有性，若落入不明人士，更極易被利
        用為取贓之犯罪工具，是以金融帳戶具有強烈之屬人性
        及隱私性，應以本人使用為原則，衡諸常理，若非與本
        人有密切關係或特殊信賴關係，實無任意供他人使用之
        理，縱有交付個人帳戶供他人使用之特殊情形，亦必會
        先行瞭解他人使用帳戶之目的始行提供，並儘速要求返
        還。再詐欺集團經常利用大量取得之他人存款帳戶，以
        隱匿其財產犯罪之不法行徑，規避執法人員之查緝，並
        掩飾、確保因自己犯罪所得之財物，類此在社會上層出
        不窮之案件，亦經坊間書報雜誌、影音媒體多所報導及
        再三披露而為眾所周知之情事，是以避免此等專屬性甚
        高之物品被不明人士利用為犯罪工具，亦為一般生活所
        應有之認識。被告智識正常，且具有一定社會經驗，對
        上情自無不知之理，惟被告竟將其所有具私密性之上開
        帳戶提款卡及密碼資料提供他人，而容任他人對外得以
        上開帳戶之名義無條件加以使用，足認被告在主觀上可
        預見提供帳戶之行為可能幫助他人犯詐欺取財罪，亦不
        違反其本意而執意為之，其有幫助詐欺取財之不確定故
        意甚明。
      綜上所述，本案事證明確，被告犯行洵堪認定，應依法論
      科。
  (二)、被告係基於幫助他人犯詐欺取財罪之不確定故意，提供上
      開帳戶之金融卡及密碼等資料予真實姓名年籍不詳之詐欺
      集團成員，而取得被告帳戶之詐欺集團成員，即利用被告
      提供之上開銀行帳戶之幫助，意圖為自己不法之所有，施
      用詐術使被害人陷於錯誤，因而將款項匯入被告之上揭帳
      戶，是被告僅參與詐欺取財罪構成要件以外之行為，無證
      據證明被告係以正犯之犯意參與犯罪。核被告所為，係犯
      刑法第30條第1 項前段、第339 條第1 項之幫助詐欺取財
      罪。被告以一幫助行為，提供上開帳戶之提款卡及密碼資
      料幫助他人向如附表所示之被害人詐欺取財，為一行為觸
      犯數罪名，係想像競合犯，應依刑法第55條規定論以一幫
      助詐欺取財罪。又被告係基於幫助之意思，參與詐欺取財
      犯罪構成要件以外之行為，為幫助犯，爰依刑法第30條第
      2 項之規定，按正犯之刑減輕之。爰審酌被告之素行尚稱
      良好、其智識程度、犯罪之手段、被害人受詐騙之金額，
      兼衡被告犯後未能坦承犯行，亦未賠償被害人所受損害等
      一切情狀，量處如主文所示之刑，並諭知如易科罰金之折
      算標準。
據上論斷，應依刑事訴訟法第299 條第1 項前段，刑法第30條第
1 項前段、第2 項、第339 條第1 項、第55條、第41條第1 項前
段，刑法施行法第1 條之1 第1 項、第2 項前段，判決如主文。
本案經檢察官張慶林到庭執行職務。
中    華    民    國    98    年    1     月    21    日
                  刑事第四庭審判長法  官  樊季康
                                  法  官  徐子涵
                                  法  官  王綽光
上列正本證明與原本無異。
如不服本判決，應於判決送達後10日內敘明上訴理由，向本院提
出上訴狀 (應附繕本) ，上訴於臺灣高等法院。其未敘述上訴理
由者，應於上訴期間屆滿後20日內向本院補提理由書「切勿逕送
上級法院」。
                                  書記官  陳秀慧
中    華    民    國    98    年    1     月    23    日
附表：
 ┌──┬───┬──────┬───────┬──────┐
 │編號│被害人│  匯款時間  │   匯款方式   │  匯款金額  │
 │    │      │            │              │ （新臺幣） │
 ├──┼───┼──────┼───────┼──────┤
 │  1 │丙○○│97年9 月3 日│於南投縣埔里鎮│4,848元     │
 │    │      │19時22分52秒│中山路3 段642 │            │
 │    │      │            │號崎下郵局以自│            │
 │    │      │            │動櫃員機匯款  │            │
 │    │      │            │              │            │
 ├──┼───┼──────┼───────┼──────┤
 │  2 │丁○○│97年9 月3 日│於台中市西屯區│29,984元    │
 │    │      │19時34分    │至善路232 之2 │            │
 │    │      │            │號以台新銀行自│            │
 │    │      │            │動櫃員機匯款  │            │
 │    │      │            │              │            │
 ├──┼───┼──────┼───────┼──────┤
 │  3 │乙○○│97年9 月3 日│於桃園縣龍潭鄉│29,983元    │
 │    │      │19時36分    │中興路280 號中│            │
 │    │      │            │興郵局以自動櫃│            │
 │    │      │            │員機匯款      │            │
 │    │      │            │              │            │
 ├──┼───┼──────┼───────┼──────┤
 │  4 │甲○○│97年9 月3 日│於台中縣豐原市│17,123元（起│
 │    │      │19時34分    │三豐路1 號以郵│訴書誤載為29│
 │    │      │            │局自動櫃員機匯│,989元）。  │
 │    │      │            │款            │            │
 └──┴───┴──────┴───────┴──────┘
附錄本案論罪科刑主要法條全文：
中華民國刑法第339條
（普通詐欺罪）
意圖為自己或第三人不法之所有，以詐術使人將本人或第三人之
物交付者，處5年以下有期徒刑、拘役或科或併科1千元以下罰金
。
以前項方法得財產上不法之利益或使第三人得之者，亦同。
前二項之未遂犯罰之。


司法院資訊處製作；財團法人民間司法改革基金會備份。
